ACORDAO-COMPLETO-2517740

ACÓRDÃO 58/2022 ATA 1/2022 - PLENÁRIO

VISTOS, relatadas e discutidos estes autos que tratam de representação formulada pelo Ministério Público de Contas a respeito de possíveis irregularidades na condução do processo de venda, pela Petrobras Biocombustível S.A., de sua participação acionária na empresa Belém Bioenergia Brasil S.A.,
ACORDAM os Ministros do Tribunal de Contas da União, reunidos em sessão do Plenário, ante os motivos expostos pelo Relator e com fundamento nos artigos 10, § 1º, 12, inciso II, e 47 da Lei 8.443/1992, c/c os artigos 198, parágrafo único, e 237, inciso III do Regimento Interno do TCU, em:
9.1. conhecer da representação para, no mérito, considerá-la improcedente;
9.2. levantar o sigilo em relação ao voto e a este acórdão, mantendo-o em relação ao relatório que integra esta decisão, e tornar pública a peça 85 destes autos, em que foram suprimidas as informações classificadas como sigilosas pela Petrobras em relação ao relatório de peça 72;
9.3. dar ciência desta deliberação aos interessados.

Representação a respeito de possíveis irregularidades na condução do processo de venda, pela Petrobras Biocombustível S.A., de sua participação acionária na empresa Belém Bioenergia Brasil S.A.,

Petrobras Biocombustível S. A.; Petróleo Brasileiro S.A.

3. Interessados/Responsáveis: não há.

13.1. Ministros presentes: Bruno Dantas (na Presidência), Walton Alencar Rodrigues (Relator), Augusto Nardes, Aroldo Cedraz, Raimundo Carreiro e Jorge Oliveira.
13.2. Ministros-Substitutos convocados: Marcos Bemquerer Costa e André Luís de Carvalho.
13.3. Ministros-Substitutos presentes: Augusto Sherman Cavalcanti e Weder de Oliveira.

WALTON ALENCAR RODRIGUES

Documento classificado como sigiloso com fundamento no § 1º do art. 108 da Lei  8.443/1992 (Lei  Orgânica do TCU) c/c o art. 22 da Lei 12.527/2011 (Lei de Acesso à Informação).

Juliana Carvalho Tostes Nunes (131.998/OAB-RJ), Eduardo Luiz Ferreira Araújo de Souza (54.217/OAB-DF) e outros, representando Petróleo Brasileiro S.a..

Não atuou.

Documento classificado como sigiloso com fundamento no § 1º do art. 108 da Lei 8.443/1992 (Lei Orgânica do TCU) c/c o art. 22 da Lei 12.527/2011 (Lei de Acesso à Informação).

REPRESENTAÇÃO (REPR)

Secretaria de Fiscalização de Infraestrutura de Petróleo e Gás Natural (SeinfraPet).

Tratam os autos de representação formulada pelo Ministério Público de Contas a respeito de possíveis irregularidades na condução do processo de venda, pela Petrobras Biocombustível S.A. (PBIO) , de sua participação acionária na empresa Belém Bioenergia Brasil S.A. (BBB) para a sócia Galp Energia E&P BV (Galp) . 
O MP/TCU, com base em informações oficiais e matérias jornalísticas, questiona o valor de venda da participação acionária citada, que não se coadunaria nem com os valores aportados a título de capital social, nem com as expectativas do mercado, uma vez que as operações da BBB S.A. passariam a ser muito rentáveis com a conclusão de investimentos destinado ao processamento dos frutos de palma.
Questiona-se, ainda, a baixa contábil do valor dos investimentos, que poderia resultar de uma tentativa de baixar o valor da participação acionária.
A unidade técnica, após ouvir a Petrobras, e com base nas informações prestadas e nos documentos atinentes ao acompanhamento dos desinvestimentos realizados pela estatal, concluiu que "não foram encontrados indícios de irregularidades nos procedimentos de desinvestimento da BBB, na governança do processo decisório, no preço de venda ou na motivação apresentada para a realização da alienação". 
Verifico assistir razão à unidade instrutora, cuja análise adoto como razões de decidir, sem prejuízo das considerações a seguir:
O empreendimento que levou à criação da empresa Belém Bioenergia Brasil S.A. (BBB) estava planejado em três fases, a saber:
a) Projeto Agrícola, para o plantio de palma, distribuídos em três polos produtivos no Pará;  
b) Projeto Agroindustrial, para a produção de óleo de palma, a partir de cachos de frutos frescos a serem fornecidos pela produção agrícola;  
c) Projeto Industrial, para a produção de green diesel em Portugal, a partir do óleo produzido no Projeto Agroindustrial.  
O plantio de palmas foi iniciado no ano de 2011, no Pará, mas os problemas financeiros enfrentados pela Petrobras levaram à interrupção da implantação das unidades de esmagamento (extratoras) , em 2015, o que impediu a produção do óleo e, com isso, a geração de fluxo de caixa positivo.
Posteriormente, restrições regulatórias e críticas ambientalistas à utilização de óleo de palma para fabricação de biodiesel trouxeram novos reveses ao projeto. A União Européia decidiu que o uso não sustentável de biocombustíveis à base de alimentos e safras de alimentação, como o óleo de palma, deveria ser limitado a partir de 2019, com o objetivo de iniciar uma eliminação gradual em 2023, com previsão de proibição total em 2030.
Nesse cenário, deixou de haver perspectiva de geração de fluxo de caixa, o que afasta a alegação de que a operação em breve seria rentável.
Convém ressaltar que em 2015 houve tentativa frustrada de venda da BBB, finalizada em 2016 sem que fosse apresentada proposta vinculante, o que bem evidencia o baixo interesse e baixa percepção de valor do mercado por esse negócio.
Tampouco procedem as dúvidas a respeito de valores contábeis, capital social e da baixa contábil da integralidade dos investimentos, pois essas questões em nada afetam o valor econômico de uma empresa.
Este Tribunal já apreciou dezenas, senão centenas de avaliações de empresas a serem privatizadas, bem como examinou conjunto ainda maior de estudos de viabilidade econômica, sendo absolutamente cediço nesta Casa que o valor de um ativo ou projeto está ligado à sua capacidade de gerar riqueza, razão pela qual o método de valoração do ativo usualmente empregado é o Fluxo de Caixa Livre Descontado, e não o valor contábil ou os valores já investidos.
Por essas razões, acolho as justificativas apresentadas e julgo improcedente a representação.
Em razão da menção a documentos internos, que contém informações estratégicas (artigos 6º, inciso III, 22 e 25 da Lei 12.527/2011) , o que pode afetar a competitividade, e a governança corporativa da companhia (art. 5º, §§ 1º e 2°, do Decreto 7.724/2012) , deve ser mantido sigilo sobre o relatório que antecede este voto, levantando-se o sigilo em relação ao voto e acórdão, bem como  tornando público o relatório acostado à peça 85 dos autos, em que foram suprimidas as informações classificadas como sigilosas pela Petrobras em relação ao relatório de peça 72.
Ante o exposto, voto por que o Tribunal adote o Acórdão que ora submeto à apreciação deste Colegiado. 
 TCU, Sala das Sessões, em 18 de janeiro de 2022.
WALTON ALENCAR RODRIGUES 
Relator